最高法院刑事判決　　　　　　一○○年度台上字第二八二五號
上　訴　人　孫憲文
上列上訴人因偽造文書案件，不服台灣高等法院高雄分院中華民
國九十九年十二月二十一日第二審判決（九十九年度上訴字第一
八八八號，起訴案號：台灣高雄地方法院檢察署九十六年度偵字
第七七二二、一○六三○、一○六三一、一○六三二、一○六三
三號），提起上訴，本院判決如下：
    主  文
上訴駁回。
    理  由
按刑事訴訟法第三百七十七條規定：上訴於第三審法院，非以判
決違背法令為理由，不得為之。是提起第三審上訴，應以原判決
違背法令為理由，係屬法定要件。如果上訴理由書狀並未依據卷
內訴訟資料，具體指摘原判決不適用何種法則或如何適用不當，
或所指摘原判決違法情事，顯與法律規定得為第三審上訴理由之
違法情形，不相適合時，均應認其上訴為違背法律上之程式，予
以駁回。本件原審經審理結果，認為上訴人孫憲文有原判決事實
欄所載之收受贓物、行使偽造私文書、使公務員登載不實、詐欺
取財等犯行，均已明確，因而撤銷第一審關於上訴人部分之科刑
判決，於為刑法新舊比較後，改判依修正前刑法連續犯及牽連犯
規定，從一重論上訴人以共同連續犯行使偽造私文書（罪犯）罪
刑。已詳敘其調查、取捨證據之結果及憑以認定犯罪事實之心證
理由。並就上訴人否認犯行之供詞及其所辯各語認非可採，予以
論述指駁。從形式上觀察，原判決尚無足以影響判決結果之違背
法令情形存在。上訴人就其得上訴本院之行使偽造私文書部分之
上訴意旨略稱：(一)、上訴人之警詢陳述有疲勞詢問而不得為證據
情形。上訴人於原審已有所主張，並請原審命檢察官就上訴人之
自白出於自由意志舉出證明之方法。詎原審未予置理，與刑事訴
訟法第一百五十六條之規定有違。(二)、J8－9030號（本院按即原
判決附表一編號7 所指之Ｂ車，以下所載各編號，均指同附表所
列）自小客車係上訴人以新台幣（下同）六、七萬元購得，其後
並送請翔輪汽車修理廠修理其中之引擎及冷氣，因而花費一萬六
千元。實不可能再將該車交由許登富（未到案）另以贓車整修。
既非以贓車整修，即無須磨去贓車引擎及車身號碼後，再重新打
上J8－9030自小客車之引擎號碼及車身號碼。上訴人於第一審即
有以上主張，並於原審聲請傳喚前述修理廠之王峰翔。詎原審置
而不理，亦有調查職責未盡之違法。原審未提示引擎號碼、車身
號碼被重新打造部分供上訴人觀看並陳述意見，於法亦有未合。
原判決就上訴人提出修理引擎、冷氣之證據（工作單），未敘明
何以不得為有利上訴人認定之理由，亦有違誤。(三)、上訴人於警
詢或偵、審中，就被訴之本案犯罪，均未供承與許登富有何犯意
之聯絡或行為之分擔。並辯稱：上訴人係購買肇事車或報廢車後
，委託許登富修理並已支付修理費用等語。原審不顧上訴人之上
開辯解，徒以上訴人於警詢及偵查中供稱曾委託許登富整修車輛
，並知係贓車等語，而認上訴人與許登富有犯意之聯絡。然上訴
人知悉許登富有贓車及委託許登富整修汽車之事實，僅能證明上
訴人是否應負贓物罪責，尚不足以證明上訴人有犯意之聯絡及行
為之分擔。原判決未敘明上訴人所辯何以不可採之理由，即有判
決不載理由之違法。(四)、上訴人於民國九十一年三月間之偽造文
書犯行，前經原審法院另案判處罪刑確定（下稱前案），上訴人
被訴本案之犯罪時間，與前案僅相隔一年餘，且犯罪行為相似，
自係基於一個概括犯意所為。原判決為相異之認定，於法顯有未
合。(五)、中華民國九十六年罪犯減刑條例就行使偽造私文書，並
無不得減刑之規定；法律亦無偽造文書牽連犯詐欺取財罪即不予
減刑之規定；原判決就上訴人所犯詐欺取財部分，亦未宣告刑期
。乃原判決以上訴人之行使偽造私文書牽連犯詐欺取財，且宣告
刑逾一年六月為由，不予減刑，於法亦有未合等語。
惟查：(一)、原判決就上訴人之警詢陳述是否基於疲勞詢問，說明
略稱：各次警詢或有選任辯護人在場；或在日間為之，或經同意
後於夜間詢問；若詢問時間較長，則中途用膳，或應上訴人之要
求暫停詢問；警方甚至主動暫停詢問使上訴人仔細回想等語；併
參酌上訴人於同日或翌日於檢察官訊問時亦多為內容大致相同之
不利於己之陳述，且未提出被疲勞詢問之辯解；進而認上訴人之
警詢陳述非出於不當詢問，且有證據能力（見原判決第十頁二、
）。俱有相關筆錄可資覆按。原判決審酌結果既已認定上訴人之
警詢陳述具任意性，自無再命檢察官就上訴人之自白係出於自由
意志指出證明方法之必要。上訴意旨關於此部分之指摘，應有誤
會。(二)、原判決認編號1至6、編號9、11 所示之ＡＢ車，其中之
Ａ車係失竊之車輛；Ｂ車則係上訴人所收購車體已撞損無法修復
或難以修復之事故車，或經申報停駛之汽車；其中Ａ車之引擎或
車身號碼均遭磨去，重新打造成Ｂ車之引擎或車身號碼；上訴人
知悉Ａ車係贓物，其收購Ｂ車並與許登富合作，委託許登富修理
並將Ｂ車之引擎或車身號碼打造（偽造）在Ａ車上等事實，已敘
明其所憑之依據及其認定之理由（見原判決第十二頁(一)以下，至
第十六頁）。再徵諸原判決援引上訴人之警詢或偵查中之陳述，
可知上訴人確坦承：(1)、（編號1部分）「1480－MG 只有引擎和
變速箱是原車的，其他車身（體）及零件組是贓物。都是許登富
所竊得並變造、偽造。該車我是以八萬元委託許登富偽造、變造
該車」；(2)、（編號2部分）「4061－MB 是贓物，是許登富所變
造、偽造。該車是車禍事故車，連同車籍資料我是以七萬元購得
，並以七萬元委託許登富變造、偽造該車」；(3)、（編號3 部分
）「我知道該車是失竊贓車，因為……，我有核對……，與原始
資料不符」；(4)、（編號4部分）「1477－MG 只有引擎和變速箱
是原車的，其他車身（體）及零組件是贓物，……，是許登富變
造、偽造」、「1447－MG那台也是贓車拼裝的，……，買了十萬
元，我委託許登富拼裝的，……；車身的號碼有動過，……；(5)
、（編號5部分）「6B－4289 這輛車……約以十幾萬向……購買
，是車禍的事故車輛；……，是許登富偽造、變造該車引擎、車
身號碼，是我委託許登富偽造、變造」、「6B－4289……引擎及
變速箱有換過，我也知道是贓車，該部事故車我花十五萬以內買
的，叫許登富找賊車換引擎及變速箱」；(6)、（編號6 部分）「
6G－1798自小客車是借屍還魂的贓車。該車是……以十二萬元購
得，是車禍的事故車輛。是我委託許登富偽造、變造引擎、車身
號碼」；(7)、（編號9部分）「0227－JL 只有引擎和變速箱是原
車的，其他車身（體）及零組件是贓物；我買來時該車是車禍事
故車，……我以七萬元委託許登富變造、偽造該車」；(8)、（編
號11部分）「VN－9826號是……，以三萬元購得之事故車，我即
通知委託許登富修理；許登富告訴我是以贓車變造引擎、車身號
碼與VN－9826號自小客車車籍相同，就是所謂借屍還魂車輛」等
情（見原判決第十四頁第二行以下）。足見原判決認上訴人與許
登富以上開模式犯罪，彼此間有犯意之聯絡及行為之分擔，即非
無據；其對上訴人所辯未與許登富共同偽（變）造云云，即已認
為不可採信，並無判決不載理由之違法情形。至於編號7 部分，
原判決並未認定該汽車之引擎或車身號碼經偽造或變造，且已敘
明其理由（詳編號7 、原判決第三十頁(三)）。則原審就上訴人此
部分之證據調查之聲請未予調查；或未就汽車之引擎或車身號碼
踐行提示、令辨認等法定調查程序；因於判決之本旨不生影響，
即與法律規定得為上訴理由之違法情形不相適合。(三)、原判決就
上訴人之前案，敘明係上訴人於九十一年三月間，向陳文達故買
其所竊自用小客車，另向朱文吉購入車身嚴重毀損已不堪修復之
事故車，並自行將贓車之引擎及車身號碼磨去，再重新打造事故
車之引擎及車身號碼後，委託他人出售圖利；所涉行使偽造私文
書之犯行，已經判處有期徒刑一年六月確定。惟上訴人之本案犯
行與前案，不僅取得贓車來源及方式有別，且犯罪時間至少相隔
一年六月以上，難認係基於概括犯意而為，不受前案確定判決效
力所及等語（見原判決第九頁倒數第九行以下）。已就本案與前
案何以並非基於概括犯意，說明其理由。且上訴人除前案外，另
因偽造文書案於九十三年二月二十日至同年九月二十三日入監執
行（原審卷第五八、五九頁前案紀錄表參照）。對照原判決認定
之上訴人之本案犯罪時間係自九十三年年底開始之事實，亦可印
證上訴人之本案犯行，確係其服刑後另行起意。原判決此部分之
論斷，即不得指為違誤。(四)、中華民國九十六年罪犯減刑條例於
九十六年七月四日公布，同月十六日施行，上訴人所犯行使偽造
私文書罪雖在九十六年四月二十四日減刑基準日之前，然犯刑法
第三百三十九條之詐欺罪，經宣告逾有期徒刑一年六月之刑者，
不予減刑，同條例第三條第一項第十五款定有明文。又牽連罪中
有應減刑與不應減刑之部分互見，而輕罪不應減刑時，縱令所犯
重罪應減刑，仍不得予以減刑（司法院院解字第三六六一號解釋
參照）。本件依原判決認上訴人所犯共同連續行使偽造私文書罪
，尚牽連觸犯詐欺取財罪，並依修正前刑法第五十五條牽連犯規
定從一重之行使偽造私文書罪處斷，而處有期徒刑二年十月。則
上訴人所犯行使偽造私文書之重罪固合於減刑條例之減刑要件，
惟詐欺取財之輕罪既不應減刑，原判決就此部分不予減刑，經核
並無不適用法則之違誤。其餘上訴意旨則未依據卷內訴訟資料，
具體指摘原判決不適用何種法則或如何適用不當，亦難認已符合
首揭法定之第三審上訴要件。依上說明，上訴人關於得上訴本院
之連續行使偽造私文書部分，其上訴違背法律上之程式，應予駁
回。至於上訴人牽連所犯之輕罪即刑法第三百四十九條第一項之
收受贓物、第二百十四條之使公務員登載不實公文書及第三百三
十九條第一項之詐欺取財部分，因屬刑事訴訟法第三百七十六條
第一款、第四款規定之案件，經第二審判決者，不得上訴第三審
。上訴人行使偽造私文書部分之上訴既不合法，應從程序上予以
駁回，則各該輕罪部分，即無從為實體上之審判，應併予駁回。
據上論結，應依刑事訴訟法第三百九十五條前段，判決如主文。
中    華    民    國  一○○  年    五    月  二十六  日
                      最高法院刑事第三庭
                          審判長法官  陳  正  庸  
                                法官  林  秀  夫  
                                法官  林  瑞  斌  
                                法官  謝  靜  恒  
                                法官  魏  新  和  
本件正本證明與原本無異
                                      書  記  官  
中    華    民    國  一○○  年    六    月    七    日
                                                      V